【裁判字號】    89,訴,1879
【裁判日期】    891123
【裁判案由】    清償債務
【裁判全文】
臺灣臺南地方法院民事判決  八十九年度訴字第一八七九號
    原      告  乙○○
    訴訟代理人  郭俊廷律師
    被      告  甲○○      住.
                            身.
右當事人間請求清償債務事件，本院判決如左：
    主    文
原告之訴駁回。
訴訟費用由原告負擔。
    事    實
甲、原告方面：
  一、聲明：
    （一）被告應給付原告新台幣（下同）三百萬元及自民國（下同）八十八年十二
          月二十日起，至清償日止，按年息百分之五計算之利息。
    （二）訴訟費用由被告負擔。
  二、陳述：
    （一）緣被告甲○○於八十五年九月二十日因欠原告五百萬元，而與原告協商盼
          能折算為三百萬元，且期分期償還，而要求原告同意其簽發如附表一所示
          之三十紙本票，按月償還十萬元，算至最後一個月之債務清償日為八十八
          年十二月二十日，有三十張本票為憑。但被告居心叵測，故意不簽姓名，
          在本票上僅寫身份證號碼、按手印、寫票額、票期。嗣於八十六年七月二
          十日第一紙本票到期後，被告即未能如期付款，且迄今不清償分文，原告
          前曾請教知法人士，始知被告上述不簽姓名及大部分不寫發票日之本票無
          效，不得已原告爰依債務清償協議契約法律關係，請求被告依約清償債務
          ，請斟酌原告為其債務舉債，自住樓房已被法院拍賣而無自宅，原告之父
          親亦同樣遭到查封房地之噩運，卻對原告聲請支付命令聲明異議，迭經催
          討無效，不得已始提起本訴，請判決如訴之聲明。
    （二）對被告主張之答辯：
          １、被告對原告主張其欠負原告五百多萬債務折算為三百萬元，並簽發系
              爭三十紙本票交付原告以為清償債務一節，並不否認，僅在準備書狀
              辯稱「四年前（即八十五年）欠原告賭債五百多萬」、「原告提出本
              訴之清償債務被告早已和解將賭博債務折扣清償，而其債權餘額全部
              捨棄」、「至八十八年十二月二十日止已將所有賭博債務清償完畢」
              ，並舉出其丈夫即證人黃仙井（前台南縣佳里鎮長）在庭上證稱上述
              已折為三百萬元之債務，因原告要現金已由其簽發如附表二所示共一
              百五十萬元支票償還全部債務完畢。惟原告否認被告所辯上述已折為
              三百萬元，被告有誠意償還之債務，轉由黃仙井折為一百五十萬元，
              且由訴外人黃仙井以如附表二所示之支票代為清償完畢，釋明如左：
              (1)查黃仙井所證伊所簽發如附表二所示之一百五十萬元支票，經原告
                細查，均以台南縣佳里鎮農為付款人，然上述八紙支票並無任何一
                紙清償在八十八年十二月二十日，亦即被告答辯狀所稱「至八十八
                年十二月二十日止已經所（有）賭博債務清償完畢」不符，故與本
                件三百萬元債務完全無關，尤其五百萬元並非賭債，已折為三百萬
                元，豈可能又折為一百五十萬元。否則以黃仙井有二任佳里鎮長之
                社會經歷，不可能簽發一百五十萬元支票交付原告之同時，不要求
                原告將系爭三十紙本票交回以示證明其餘債權捨棄。
              (2)黃仙井上述一百五十萬元債務，係八十五年八月間在其宅所簽發，
                用於代為清償被告在八十三年、八十四年累積欠負原告「大家樂彩
                金」（原告並非組頭，而係出借金錢代身為鎮長夫人之被告向組頭
                簽彩金，故仍為借款，中獎後被告還是歡喜拿回彩金，並非無本生
                意）金額四百六十萬元，當時係由原告與原告之丈夫蔡國華共同出
                面，在其住家向被告及其夫黃仙井懇請還債，始由黃仙井於八十五
                年八月間簽發如附表二所示之一百五十萬元支票，以折抵其妻四百
                六十萬元債務。從而，訴外人黃仙井在庭上之證言所述伊已代償還
                系爭三百萬元債務並非實在，其代被告償還者係前開四百六十萬元
                債務，並非系爭三百萬元債務。
              (3)上開四百六十萬元彩金債折為一百五十萬元與系爭五百萬元債務折
                為三百萬元本票之協商時間、地點均迴然不同：
                 查上述四百六十萬元彩金債務，係早在八十五年八月間由原告
                   之夫蔡國華與原告共赴被告之宅，由其夫黃仙井協商折算代償
                   簽發如附表二所示之一百五十萬元支票，其餘彩金債權捨棄。
                 系爭五百萬元債務折為三百萬元之三十紙本票，係在發票日八
                   十五年九月二十日，由原告一人單獨前往被告主持之「平安養
                   老院」協商折為三百萬元，當時黃仙井及原告之夫蔡國華並不
                   在場。
                 原告之父陳木再在庭上證稱，為系爭原告對被告三百萬元債權
                   ，曾數次請被告履行，被告亦均答應會清償，不曾說已折為一
                   百五十萬元支票已償還，已在庭上證實，故與另筆四百六十萬
                   元之債務無關。
          ２、從而，被告既承認系爭三百萬元債務，又承認八十五年九月二十日簽
              發系爭三十紙本票用以分期償還，則其未能舉證證明已償還（黃仙井
              之一百五十萬元支票僅能證明代償另筆四百六十萬元債務），則本件
              被告所欠原告系爭三百萬元債務仍然存在，自不待言。
          ３、至於本件三百萬之債務係借款，而非賭債之證據：
              (1)原告之婆婆鐘牡丹曾於八十五年四月五日在台南縣元長鄉農會電匯
                二百萬元予原告在第一銀行新化分行帳號00000000000
                ，此有匯款單可證。
              (2)原告曾向林湯素梅借五十萬元，用以轉借予被告。
              (3)原告之宅（台南縣新市鄉○○路八十二之一五號），及原告之父房
                屋均因提供原告抵押貸款而遭法院拍賣。
  三、證據：提出本票三十張、匯款委託書一張為證。
乙、被告方面：
  一、聲明：(一)原告之訴駁回。(二)訴訟費用由原告負擔。
  二、陳述：
    （一）緣被告甲○○於四年前因與原告乙○○有簽賭六合彩，原告因而共積欠伍
          佰多萬元。原告依舉證責任分配之原則，應提出被告積欠之憑證，或應該
          提出被告有與之對賭之數目金額，前述積欠帳款被告全部否認之。本件原
          告尚持有如附表一所示之本票，被告不否認係被告於八十五年九月二十日
          之賭債，共計數額有三十張、每張票面各為壹拾萬元之本票。依據票據文
          義之必備要件，務必發票人親自簽發並記載發票發行日，否則本票無效。
          本件原告陳淑芬，逕向被告甲○○提起本訴，請求清償債務，被告已經將
          積欠之債務清償完畢。
    （二）依據民事訴訟法第二百七十七條規定當事人主張有利於己之事實者，就其
          事實有舉證之責任。原告提出本訴之清償債務，被告早已和解將賭博債務
          折扣清償，而其債權餘額原告亦全部捨棄，迄今在原告手中如附表一所示
          之本票，原告說謊隱瞞庭上，如上所揭述之事實，被告於四年前曾經與原
          告有簽賭六合彩，除此之外，並無有與原告發生債權債務之法律關係。被
          告於八十五年九月二十日曾與原告結帳，已經將賭債折扣為佰萬元整，
          至八十八年十二月二十日止，亦以如附表二所示之支票將所賭博債務清償
          完畢。
  三、證據：提出支票票根八張及支票明細一張為證。
    理    由
一、本件原告起訴主張因被告積欠其借款五百萬元未能清償，兩造乃於八十五年九月
    二十日合意將債務減為三百萬元，並同意被告分期償還，被告乃簽發如附表一所
    示之本票三十紙交付原告，然被告竟故意未完成發票行為，在該等本票上不簽姓
    名或發票日期，而僅寫身份證號碼及按手印。嗣於八十六年七月二十日本票到期
    ，被告即未能如期清償，且迄今分文未償，而因如附表一所示之本票係屬無效，
    爰依債務清償協議契約之法律關係，訴請判決如聲明所示。被告則以：其於四年
    前因曾向原告簽賭六合彩，而積欠原告五百餘萬元之債務，嗣兩造於八十五年九
    月二十日就該賭債協議降低為三百萬元，其並簽發如附表一所示票面額各為十萬
    元之本票共三十張與原告，然原告為求能儘快受償，乃又與被告合意將債務減為
    一百五十萬元，而由被告之配偶即訴外人黃仙井簽發如附表二所示之支票償還該
    賭債，該支票均已如期付款，是其已完全清償，原告自不得再行請求等語資為抗
    辯。
二、原告主張因被告積欠其五百萬元之債務未能清償，兩造乃於八十五年九月二十日
    合意將該債務減為三百萬元，並同意被告分期償還，被告乃簽發如附表一所示之
    本票三十紙交付原告等情，有本票三十張在卷可稽，復為被告所不爭執，堪信為
    真實。原告又主張前開債務係借款云云，惟被告則執前開情詞置辯，則本件兩造
    爭執之點首為系爭債務究係借款或賭債？
三、按消費借貸，因金錢或其他代替物之交付而生效力，民法第四百七十五條定有明
    文。又票據為無因證券，票據債權人就其取得票據之原因，固不負證明之責任，
    惟執票人若主張係票據發票人向伊借款而簽發交付，以為清償方法，債務人復抗
    辯其未收受借款，消費借貸並未成立，則就借款之已交付事實，即應由執票人負
    舉證責任。本件原告主張被告曾向其借款一事，雖提出如附表一所示之本票三十
    張及匯款委託書一張為據，惟被告既抗辯其未曾收受過借款，則揆諸前揭說明，
    原告就如附表一所示之本票係被告為清償借款所簽發自負有舉證責任，然原告卻
    末能提出任何證據證明其曾交付借款予被告，是該本票自無法證明兩造間確有借
    貸契約存在；且原告所提出之匯款委託書，又係原告之婆婆鐘牡丹匯款予原告，
    此亦無法證明原告曾交付借款予被告，是原告之主張自無足憑採。
四、況賭博為法令禁止之行為，其因該行為所生債之關係原無請求權之可言，除有特
    別情形外，縱使經雙方同意以清償此項債務之方法而變更為負擔其他新債務時，
    亦屬脫法行為，不能因之而取得請求權（最高法院四十四年度台上字第四二一號
    判例參照）。查被告主張如附表一所示之本票係因積欠原告賭債所簽發，而依前
    所述，原告既無法舉證證明兩造間有借貸契約存在，復於八十九年十一月九日本
    件言詞辯論時自陳系爭五百萬元之債務有一半係賭債等語，則縱經雙方同意以清
    償此項賭博債務之方法而變更為負擔其他新債務（即簽發如附表一所示之本票）
    ，原告亦不能因之而取得請求權，亦附敘明。
五、綜上所述，原告既無法舉證證明兩造間有借貸契約存在，從而，原告主張依契約
    之法律關係，訴請被告應給付三百萬元及自八十八年十二月二十日起至清償日止
    按年息百分之五計算之利息，於法無據，應予駁回。
六、本案事證已臻明確，兩造其餘主張陳述及所提之證據，均毋庸再予審酌，附此敘
    明。
七、結論：原告之訴為無理由，依民事訴訟法第七十八條，判決如主文。
中      華      民      國    八十九    年     十一     月    二十三    日
                                臺灣臺南地方法院民事第三庭
~B法      官  洪碧雀
右為正本係照原本作成
如對本判決上訴，須於判決送達後廿日內向本院提出上訴狀
中      華      民      國    八十九    年     十一     月     二十三   日
~B法院書記官  陳麗玲
~F0
~T40
附表一：
┌──┬────┬────┬───┬──────┐
│編號│發票日期│到期日期│票面額│   發票人   │
│    │（民國）│（民國）│新台幣│（記載形式）│
├──┼────┼────┼───┼──────┤
│ 一 │未記載  │88.03.20│十萬元│Ｚ000000000  │
│    │        │        │      │按指印      │
├──┼────┼────┼───┼──────┤
│ 二 │未記載  │88.01.20│十萬元│Ｚ000000000  │
│    │        │        │      │按指印      │
├──┼────┼────┼───┼──────┤
│ 三 │未記載  │87.11.20│十萬元│Ｚ000000000  │
│    │        │        │      │按指印      │
├──┼────┼────┼───┼──────┤
│ 四 │未記載  │88.02.20│十萬元│Ｚ000000000  │
│    │        │        │      │按指印      │
├──┼────┼────┼───┼──────┤
│ 五 │未記載  │87.12.20│十萬元│Ｚ000000000  │
│    │        │        │      │按指印      │
├──┼────┼────┼───┼──────┤
│ 六 │未記載  │87.10.20│十萬元│Ｚ000000000  │
│    │        │        │      │按指印      │
├──┼────┼────┼───┼──────┤
│ 七 │85.09.20│87.03.20│十萬元│Ｚ000000000  │
│    │        │        │      │按指印      │
├──┼────┼────┼───┼──────┤
│ 八 │85.09.20│87.05.20│十萬元│Ｚ000000000  │
│    │        │        │      │按指印      │
├──┼────┼────┼───┼──────┤
│ 九 │85.09.20│87.09.20│十萬元│Ｚ000000000  │
│    │        │        │      │按指印      │
├──┼────┼────┼───┼──────┤
│ 十 │85.09.20│86.11.20│十萬元│Ｚ000000000  │
│    │        │        │      │按指印      │
├──┼────┼────┼───┼──────┤
│十一│85.09.20│87.01.20│十萬元│Ｚ000000000  │
│    │        │        │      │按指印      │
├──┼────┼────┼───┼──────┤
│十二│85.09.20│87.07.20│十萬元│Ｚ000000000  │
│    │        │        │      │按指印      │
├──┼────┼────┼───┼──────┤
│十三│未記載  │87.08.20│十萬元│Ｚ000000000  │
│    │        │        │      │按指印      │
├──┼────┼────┼───┼──────┤
│十四│未記載  │87.04.20│十萬元│Ｚ000000000  │
│    │        │        │      │按指印      │
├──┼────┼────┼───┼──────┤
│十五│未記載  │86.12.20│十萬元│Ｚ000000000  │
│    │        │        │      │按指印      │
├──┼────┼────┼───┼──────┤
│十六│未記載  │87.06.20│十萬元│Ｚ000000000  │
│    │        │        │      │按指印      │
├──┼────┼────┼───┼──────┤
│十七│未記載  │87.02.20│十萬元│Ｚ000000000  │
│    │        │        │      │按指印      │
├──┼────┼────┼───┼──────┤
│十八│未記載  │86.10.20│十萬元│Ｚ000000000  │
│    │        │        │      │按指印      │
├──┼────┼────┼───┼──────┤
│十九│未記載  │88.04.20│十萬元│Ｚ000000000  │
│    │        │        │      │按指印      │
├──┼────┼────┼───┼──────┤
│二十│未記載  │88.01.20│十萬元│Ｚ000000000  │
│    │        │        │      │按指印      │
├──┼────┼────┼───┼──────┤
│廿一│未記載  │87.11.20│十萬元│Ｚ000000000  │
│    │        │        │      │按指印      │
├──┼────┼────┼───┼──────┤
│廿二│未記載  │88.02.20│十萬元│Ｚ000000000  │
│    │        │        │      │按指印      │
├──┼────┼────┼───┼──────┤
│廿三│未記載  │87.12.20│十萬元│Ｚ000000000  │
│    │        │        │      │按指印      │
├──┼────┼────┼───┼──────┤
│廿四│未記載  │87.10.20│十萬元│Ｚ000000000  │
│    │        │        │      │按指印      │
├──┼────┼────┼───┼──────┤
│廿五│未記載  │87.07.20│十萬元│Ｚ000000000  │
│    │        │        │      │按指印      │
├──┼────┼────┼───┼──────┤
│廿六│85.09.20│88.08.20│十萬元│Ｚ000000000  │
│    │        │        │      │按指印      │
├──┼────┼────┼───┼──────┤
│廿七│85.09.20│86.09.20│十萬元│Ｚ000000000  │
│    │        │        │      │按指印      │
├──┼────┼────┼───┼──────┤
│廿八│85.09.20│88.10.20│十萬元│Ｚ000000000  │
│    │        │        │      │按指印      │
├──┼────┼────┼───┼──────┤
│廿九│85.09.20│88.09.20│十萬元│Ｚ000000000  │
│    │        │        │      │按指印      │
├──┼────┼────┼───┼──────┤
│三十│未記載  │88.04.20│十萬元│Ｚ000000000  │
│    │        │        │      │按指印      │
└──┴────┴────┴───┴──────┘
附表二：
    ┌──┬───────┬───┬────┐
    │編號│票          號│發票日│票    額│
    ├──┼───────┼───┼────┤
    │ １ │0000000│11.15.│二十萬元│
    ├──┼───────┼───┼────┤
    │ ２ │0000000│1.15.│二十萬元│
    ├──┼───────┼───┼────┤
    │ ３ │0000000│3.15.│二十萬元│
    ├──┼───────┼───┼────┤
    │ ４ │0000000│5.15.│二十萬元│
    ├──┼───────┼───┼────┤
    │ ５ │0000000│7.15.│二十萬元│
    ├──┼───────┼───┼────┤
    │ ６ │0000000│9.15.│二十萬元│
    ├──┼───────┼───┼────┤
    │ ７ │0000000│11.15.│二十萬元│
    ├──┼───────┼───┼────┤
    │ ８ │0000000│12.15.│一十萬元│
    └──┴───────┴───┴────┘


司法院資訊處製作；財團法人民間司法改革基金會備份。
